【裁判字號】    99,交抗,348
【裁判日期】    990825
【裁判案由】    聲明異議
【裁判全文】
臺灣高等法院高雄分院刑事裁定         99年度交抗字第348號
抗  告  人  交通部公路總局高雄區監理所屏東監理站
代  表  人  乙○○
受處分人即
聲明異議人  甲○○
上列抗告人因受處分人違反道路交通管理處罰條例聲明異議案件
，不服臺灣屏東地方法院中華民國99年6 月30日裁定（99年度交
聲字第133 號；原處分案號：交通部公路總局屏東監理站屏監違
字第裁82-V00000000號），提起抗告，本院裁定如下：
    主  文
抗告駁回。
    理  由
一、本件經審理結果，認原審上開裁定認事用法均無違誤，應予
    維持，並引用如附件所示原裁定之理由。
二、抗告意旨略以：(一)汽車駕駛執照為駕駛汽車之許可憑證，雖
    因車輛分類區○○於道路交通安全規則第53條規定有各類車
    種之駕駛執照，惟依同規則第61條規定，民眾以具備較低級
    車類駕駛執照資格後，當其取得高一級車類駕駛資格時，基
    於一人一照之原則，應換發較高一級車類之駕駛執照，惟因
    其具備較低級車類之駕駛資格，故憑其換發取得較高一級車
    類之駕駛執照，准其駕駛較低級車類之車輛。(二)95年3 月1
    日修正施行前之處罰條例第68條規定，汽車駕駛人違反交通
    管理規定應受吊扣或吊銷駕駛執照處分時，除應吊扣或吊銷
    其依前述規則第53條分類所領有之駕駛執照外，亦包括同規
    則第61條所准予駕駛較低級車類之駕駛資格。惟依95年3 月
    1 日施行處罰條例第68條修正條文規定後，依修正條文意旨
    ，如駕駛人領有汽車及機車駕駛執照者，若駕駛汽車違規應
    受吊扣駕照處分，當以吊扣其領有憑以許可駕駛行駛道路之
    汽車駕駛執照，若駕駛機車違規應受吊扣駕照處分，則吊扣
    其領有機車駕駛執照。本案依道路交通管理處罰條例第35條
    第1 項第1 款規定及交通部相關釋示對受處分人裁處吊扣大
    貨車普通駕駛執照2 年，並接受道路交通安全講習，並無不
    當，原審法院裁定「原處分撤銷」，似無理由。爰請撤銷原
    裁定云云。
三、按「汽車駕駛人有下列情形之一者，不得駕車：．．二、飲
    用酒類或其他類似物後其吐氣所含酒精濃度超過每公升○‧
    二五毫克或血液中酒精濃度超過百分之○‧○五以上。」、
    「汽車駕駛人，駕駛汽車經測試檢定有下列情形之一者，處
    新臺幣一萬五千元以上六萬元以下罰鍰，並當場移置保管該
    汽車及吊扣其駕駛執照一年；因而肇事致人受傷者，並吊扣
    駕駛執照二年．．：一、酒精濃度超過規定標準。」，此道
    路交通安全規則第114 條第2 款、道路交通管理處罰條例第
    第35條第1 項第1 款分別定有明文。又汽車駕駛人違反本條
    例規定，應受吊扣駕駛執照處分，於汽車駕駛人係無駕駛執
    照駕車者，在所規定最長吊扣期間內，不得考領駕駛執照，
    道路交通管理處罰條例第67條第6 項亦定有明文。
四、又按汽車駕駛執照為駕駛汽車之許可憑證，由駕駛人向公路
    監理機關申請登記，考驗及格後發給之。汽車駕駛人經考驗
    及格，未領取駕駛執照前，不得駕駛汽車，道路交通安全規
    則第50條第1 項定有明文。是未持有汽車駕駛執照而駕駛汽
    車者，即應依道路交通管理處罰條例第21條第1項 第1 款、
    第2 款、第9 款、第2 項之規定為處罰。復依道路交通安全
    規則第53條、第61條、第61條之1 規定，我國汽車駕駛執照
    ，係依汽車類、機器腳踏車類，先分為汽車駕駛執照、機器
    腳踏車駕駛執照二類；再依汽車及機器腳踏車之各該級類，
    分為小型車、大貨車、大客車、聯結車駕駛執照、以及大型
    機車、普通重型機車、輕型機車駕駛執照；另就汽車駕駛執
    照依自用及因職業而駕駛分為普通及職業駕駛執照。而就上
    開汽車及機器腳踏車之各類級駕駛執照之持用方式，汽車駕
    駛執照、機器腳踏車駕駛執照間，除已持有汽車駕駛執照可
    騎乘輕型機器腳踏車外，該二類駕駛執照不可流用，否則即
    屬無照駕駛，均應依道路交通管理處罰條例第21條第1 項第
    1 款、第2 款、第9 款規定處罰；再以，持有「汽車駕駛執
    照」或「機器腳踏車駕駛執照」，均以持有各類（汽車或機
    器腳踏車）高級車種駕駛執照者，可駕駛該級車類以下之同
    類車類，如取得更高一級車類之駕駛資格時，即由監理機關
    換發該駕駛高一級類之駕駛執照。
五、查異議人即受處分人甲○○於民國99年3 月25日15時50分許
    ，駕駛車牌號碼6999-UN 號自用小客貨車，行經屏東縣內埔
    鄉○○路時，因有汽車駕駛人酒精濃度已達每公升0.33毫克
    ，超過規定標準因而肇事致人受傷之違規事實，為警掣單舉
    發，嗣原處分機關即交通部公路總局高雄區監理所屏東監理
    站認異議人上開情形，違反道路交通管理處罰條例第35條第
    1 項第1 款規定，裁處罰鍰新臺幣（下同）19,500元，並吊
    扣普通大貨車駕駛執照2 年，並應參加道路交通安全講習等
    情，有屏東縣政府警察局舉發違反道路交通管理事件通知單
    （屏警交字第V00000000 號）、交通部公路總局屏東監理站
    屏監違字第裁82-V00000000號( 原審裁定誤繕為裁82-V0000
    0000號) 裁決書各1 紙在卷可稽，至堪認定。
六、茲原處分機關執行吊扣駕駛執照之處分時，係要求吊扣異議
    人普通大貨車駕駛執照之事實，經異議人陳述明確，且有交
    通部公路總局高雄區監理所屏東監理站99年4 月22日高監屏
    字第0990011638號函各1 紙在卷足憑，均堪認屬實。惟按修
    正後道路交通管理處罰條例第68條規定，既已刪除「吊扣」
    等字，而僅餘「吊銷」等字，依「明示其一，排除其他」之
    法理，該條應係明示排除「吊扣駕駛執照處分時，吊扣其持
    有各級車類之駕駛執照」之規定，而僅餘「吊銷駕駛執照處
    分時，始吊銷其持有各級車類之駕駛執照」之規定，而限縮
    修正前條文之適用範圍。是駕駛人違反道路交通管理處罰條
    例第35條第1 項第1 款規定而受吊扣駕駛執照處分時，依修
    正後同法第68條規定並參照修法理由，應僅得吊扣違規或違
    法當時駕駛車類之駕駛執照，否則將造成同一違規或違法行
    為，因受處分人持有駕駛執照種類之不同，而異其處分之結
    果。況酒醉駕車行為係製造法所不容許之風險，以風險製造
    之立場觀之，並不因駕駛車輛種類之不同，而有所差別，但
    從風險實現之觀點而言，酒醉駕駛車類之不同，其對於交通
    安全衍生之實害結果也有所差異，如駕駛人駕駛低一級之車
    類違反本條例之規定時，不論其所造成之實害結果，而一律
    吊扣駕駛人所持有之各類駕照，亦有違相同事件相同處理，
    不同事件不同處理之平等原則（臺灣高等法院暨所屬法院97
    年法律座談會刑事類提案第40號及98年法律座談會刑事類提
    案第23號討論暨審查意見參照）。準此，行為人有道路交通
    管理處罰條例第35條第1 項第1 款所規定之違規行為，須吊
    扣駕駛執照時，應僅能吊扣行為人違法或違規當時駕駛車輛
    所憑之駕駛執照，不得再吊扣行為人所持有與駕駛違規車輛
    無關之其他各級車類駕駛執照至明。本件異議人甲○○違規
    當時既係駕駛普通小客貨車，依法僅得以吊扣異議人所持有
    該級車類之普通小型車駕駛執照。從而，原處分機關以異議
    人無普通小型車駕駛執照可供吊扣，逕行吊扣其普通大貨車
    駕駛執照，顯已逾越修正後道路交通管理處罰條例第68條之
    規範意涵及範圍，即難認為合法。
六、綜上所述，抗告人對異議人甲○○吊扣其普通大貨車駕駛執
    照，難謂適法。又異議人所提之聲明異議係屬司法救濟途徑
    ，由法院審查異議人所涉之交通違規事實是否成立及原處分
    所適用之法條是否正確，故於原處分違法時，法院應自為處
    分，就罰鍰、吊扣駕駛執照、接受道路交通安全講習等處罰
    效果，一併重新諭知（臺灣高等法院暨所屬法院98年度法律
    座談會第23號提案研討結果）。從而，原審因認異議人所提
    之聲明異議，為有理由，而將抗告人之原處分撤銷，並裁處
    異議人處罰鍰19,000元，並應吊扣普通小型車駕駛執照2 年
    及應接受道路交通安全講習，於法尚無不合。抗告人所執前
    詞提起抗告，指摘原裁定不當，並無理由，抗告應予駁回。
據上論斷，應依道路交通案件處理辦法第26條，刑事訴訟法第41
2 條，裁定如主文。
中    華    民    國    99    年    8     月    25    日
                 刑事第九庭     審判長法  官  莊秋桃
                                      法  官  范惠瑩
                                      法  官  田平安
本件不得再抗告。
中    華    民    國    99    年    8     月    25    日
                                  書  記  官  馬蕙梅

司法院資訊處製作；財團法人民間司法改革基金會備份。
